【裁判字號】    95,上易,580
【裁判日期】    951122
【裁判案由】    返還房屋等
【裁判全文】
臺灣高等法院民事判決                 95年度上易字第580號
上 訴 人  甲○○
被上訴人  乙○○
上列當事人間返還房屋等事件，上訴人對於中華民國95年5月11
日台灣板橋地方法院95年度訴字第366號第一審判決提起上訴，
經本院於95年11月8日言詞辯論終結，並判決如下：
    主    文
上訴駁回。
第二審訴訟費用由上訴人負擔。
    事實及理由
一、上訴人起訴主張：
  (一)原審被告丙○○持發票日民國87年3月5日、到期日87年6月5
    日、金額新台幣（下同） 220萬元之本票乙紙，向上訴人借
    款，以繳納土地增值稅2,049,523元，上訴人遂替丙○○繳
    納上開土地增值稅款，嗣因丙○○無力清償借款，乃將坐落
    台北縣三重市○○○路○段33巷32號3樓之房屋（以下簡稱系
    爭房屋）起造人名義變更為上訴人，以抵償10萬元，其餘
    210萬元，丙○○迄未清償。上訴人於92年1月30日將系爭房
    屋辦妥所有權第一次登記，是上訴人為系爭房屋之所有權人
    ，被上訴人乙○○未得上訴人之同意，私自占用系爭房屋，
    被上訴人乙○○應將系爭房屋返還予上訴人。丙○○應還錢
    或將系爭房屋交付上訴人，原判決雖命丙○○給付210萬元
    ，因丙○○並未還錢，被上訴人應將系爭房屋交還上訴人等
    語。（本院按：原判決命丙○○給付上訴人210萬元及遲延
    利息，未據丙○○上訴，該部分已告確定）。
  (二)上訴聲明：
    1.原判決不利上訴人部分廢棄。
    2.被上訴人乙○○應將坐落台北縣三重市○○○路○段33巷
      32號3樓之房屋交還上訴人。
二、被上訴人則以：
  (一)原審被告杜金足係系爭房屋坐落之基地台北縣三重市○○段
    2437地號之地主，由杜金足與丙○○簽訂合建契約，興建一
    至五層樓之建物，地主分配一、二樓，丙○○分配三至五樓
    ，雙方言明增值稅各負擔一半，由丙○○先行繳納。丙○○
    於87年3月5日繳納完成，雙方於87年3月8日訂立合建契約，
    丙○○同時收取 152萬元之工程款。詎工程進行至三樓頂板
    粗胚時，丙○○因財務問題無法續建，丙○○與杜金足於87
    年 8月28日經台北縣三重市調解委員會調解成立，雙方解除
    合建契約，丙○○立下拋棄書，表明拋棄對合建工程之權利
    ，由杜金足自行興建完工，杜金足另找訴外人方立文承攬完
    成剩餘工程。因杜金足登記為地主，故以杜金足之名義簽訂
    契約，事實上係由被上訴人乙○○處理，工程款均由乙○○
    出資，完成之建築物為乙○○所有。系爭房屋三樓之原始起
    造人為鄧阿旺，上訴人未經鄧阿旺之同意，擅將起造人名義
    變更為上訴人，進而辦理所有權第一次登記，然此登記與實
    體上之權利歸屬不符。丙○○向何人借款繳納增值稅，係其
    個人行為，被上訴人與杜金足均不知情，丙○○若係向上訴
    人借錢，丙○○應還上訴人錢，上訴人不能主張系爭房屋為
    其所有等語置辯。
  (二)答辯聲明：
    上訴駁回。
三、兩造不爭之事實：
  系爭房屋登記名義人為上訴人，有建物登記謄本為證，且為被
  上訴人所不爭執，堪信為真。系爭房屋現由被上訴人占有使用
  ，為被上訴人所自認，上訴人此部分主張，亦信屬實在。
四、兩造爭點之論述：
  本件之爭點為上訴人基於所有權人之身分請求被上訴人返還系
  爭房屋，是否有理由？
  (一)上訴人主張丙○○將系爭房屋起造人名義變更為上訴人，以
    抵償10萬元，上訴人於92年 1月30日將系爭房屋辦妥所有權
    第一次登記，上訴人為系爭房屋之所有權人，被上訴人未得
    上訴人之同意，私自占用系爭房屋，被上訴人應將系爭房屋
    返還予上訴人等情，為被上訴人所否認，抗辯上訴人係拿使
    用執照之影本偷偷辦理建物所有權第一次登記，系爭房屋係
    被上訴人出資興建，被上訴人才是系爭房屋真正之所有權人
    等語資為抗辯。
  (二)按自建取得所有權，應以實際出資興建之人，原始取得所有
    權，如無自己出資之事實，縱令其登記為建築執照之起造人
    ，亦不能以此取得所有權；蓋建築執照僅係主管機關為管理
    建築物之行政措施，不能僅憑起造人名義之登記，遽為認定
    為建築物之原始取得人。又所有權人出資建築，以建築物完
    成為所有權取得之時，而建築物完成應以房屋足避風雨，可
    達經濟上使用之目的之程度。經查，丙○○於87年3月8日與
    杜金足簽訂合作興建房屋契約書，於87年9月25日由訴外人
    黃清華代理丙○○與杜金足於台北縣三重市調解委員會成立
    調解，內容為「一、對造人（即杜金足）同意接受聲請人（
    即丙○○）將上開房屋交還，由對造人自行負責雇工興建，
    調解成立同時解約87年3月8日兩造所訂房屋建造合約書。二
    、對造人已付清上開房屋興建工程款，倘若對造人超付或短
    付工程款各不退回或追繳」，丙○○復於88年6月1日立具拋
    棄書予杜金足，就台北縣三重市○○○路新屋新建工程同意
    由地主自行處分，杜金足乃於88年7月28日與訴外人方立文
    訂立工程承攬契約書等情，有契約書及調解書影本附卷足憑
    （原審卷第33頁以下）。據證人方立文於原法院證稱：（提
    示原審卷34頁工程承攬契約書，上面是否你簽名？）是我簽
    的名沒錯。當初是乙○○和他哥哥杜金足一起來找我，當時
    房子蓋到三樓頂四樓底，是屬於結構體。（提示原審卷第59
    頁照片，是否如照片所示的結構體？）是的，我們又蓋到五
    樓，還包括前後的外飾、水電、隔間、地板貼磁磚，我們的
    工程進度及收款，都有記在工程合約書裏面，是乙○○拿錢
    給我的，我作的部分，收款的部分都有簽在合約書裏面等語
    （原審卷第78頁），可知方立文於88年7月28日接續興建時
    ，丙○○僅搭蓋至三樓頂板，無前後牆壁，尚不足以遮風蔽
    雨，自不能謂已完工。上訴人主張於87年 8月27日變更起造
    人名義時，房屋已經完成云云，與證人方立文所言及承攬契
    約書所載工程進度不符，自不可採。丙○○既未完成第三層
    樓之建築，自不能謂其取得第三層樓之所有權，是上訴人主
    張丙○○將起造人名義變更為上訴人名義，上訴人從丙○○
    處受讓取得所有權，亦不可採。丙○○已收取工程款152 萬
    元，嗣將其與杜金足之合建契約解除，同意由杜金足自行處
    分未完成之工作物；被上訴人與杜金足並稱：因杜金足登記
    為地主，故以杜金足之名義簽訂契約，事實上係由乙○○處
    理，工程款均由乙○○出資，完成之建築物為乙○○所有等
    語；故系爭建築物一至五樓可認定為係由被上訴人出資興建
    完成，乙○○方為所有權人，上訴人嗣後辦理所有權第一次
    登記，並不能變更乙○○因自建取得系爭房屋所有權之事實
    。
  (三)丙○○於本院證稱：「（法官問：你是去蓋房子，房子蓋到
    哪裡？）蓋到三樓結構體完成，我就沒有財力繼續蓋，我是
    只有蓋到3樓頂板，一、二、三樓都有了也有牆壁，本來要
    建五層樓，要蓋到五樓才有完工‧‧‧就是照設計圖蓋，就
    是蓋到一、二、三樓粗胚‧‧‧我有跟甲○○借錢，後來因
    為我沒有財力繼續蓋房子因此房子沒有完成。（法官問：原
    判決認定你要還210萬元，為何金額為210萬元，當初是否開
    220萬本票跟甲○○借錢？假設你有還錢的話就沒有義務將
    房子過戶給他？）是，這是相對的兩者取一。」（本院卷第
    38、39頁）。足證丙○○係持220萬元本票1紙向上訴人借款
    ，上訴人主張丙○○尚欠 210萬元未清償，茲原判決既命丙
    ○○應給付上訴人 210萬元及遲延利息，上訴人與丙○○間
    之借款債務已解決（丙○○事實上是否清償乃執行之問題）
    ，上訴人自無理由再本於對丙○○之借款債權主張對系爭房
    屋有所有權。
  (四)綜上，上訴人既非系爭房屋事實上之所有權人，則其依據民
    法第 767條請求被上訴人返還系爭房屋，洵屬無據，應予駁
    回。
五、綜上所述，上訴人主張為系爭房屋之所有權人，並不可採，
    被上訴人抗辯系爭房屋為其出資興建，其為事實上之所有權
    人，有權使用等語，洵堪採信。從而，上訴人本於所有權人
    之身分請求被上訴人交還房屋，並為理由。是則原審就此部
    分為上訴人敗訴之判決，於法並無違誤。上訴意旨指摘原判
    決不當，求予廢棄改判，為無理由，應予駁回。
六、據上論結，本件上訴為無理由，依民事訴訟法第449條第1項
    、第78條，判決如主文。
中    華    民    國    95    年    11    月    22    日
                    民事第二庭
                        審判長法  官  吳謙仁
                              法  官  李瓊蔭
                              法  官  蘇瑞華
正本係照原本作成。
不得上訴。
中    華    民    國    95    年    11    月    23    日
                              書記官  賴以真


司法院資訊處製作；財團法人民間司法改革基金會備份。
